【裁判字號】    97,簡上,72
【裁判日期】    970507
【裁判案由】    給付信用卡消費款
【裁判全文】
臺灣板橋地方法院民事判決              97年度簡上字第72號
上  訴  人  丁○○
            丙○○○
共      同
訴訟代理人  甲○○
被上訴人    遠東國際商業銀行股份有限公司
法定代理人  乙○○
訴訟代理人  戊○○
                        號2樓
上列當事人間請求給付信用卡消費款事件，上訴人對於中華民國
97年1 月31日本院三重簡易庭96年度重簡字第10594 號第一審判
決提起上訴，經本院於97年5月7日言詞辯論終結，判決如下：
    主  文
原判決廢棄。
被上訴人在第一審簡易之訴駁回。
第一、二審訴訟費用由被上訴人負擔。
    事實及理由
一、本件被上訴人起訴主張：訴外人蔡秀蓮於民國91年12月間向
    上訴人申請信用卡正卡，上訴人丁○○、丙○○○則同時向
    被告申請信用卡附卡（詳支付命令卷第4-6 頁），並經上訴
    人分別核發信用卡正卡與附卡予訴外人蔡秀蓮、上訴人丁○
    ○、丙○○○使用，嗣訴外人蔡秀蓮持用上訴人核發之信用
    卡正卡簽帳消費，截至96年10月13日止，積欠上訴人本金新
    台幣（下同）36萬5,208 元，利息1 萬6,81 3元，違約金
    2,000 元，合計為38萬4,041 元（詳支付命令卷第11頁）。
    依兩造簽訂之信用卡契約條款第15、16條約定，上訴人應按
    期於每月繳款截日止，全數繳清信用卡帳款，如遲延給付，
    除應依年息百分之19.71 計算遲延利息外，若應繳總金額達
    10萬1 元以上者，每月收取1,000 元違約金（詳支付命令卷
    第8 頁）。另依據兩造所簽訂之信用卡契約條款第3 條第1
    款約定，附卡持卡人亦應就正卡持卡人使用信用卡所生應付
    帳款負連帶清償責任。為此，依據信用卡契約與消費借貸之
    法律關係，請求被上訴人連帶給付38萬4,021 元，及其中36
    萬5,208 元及自96年10月4 日起至清償日止按年息19.71%計
    算之利息，暨以按月計付1,000 元計算之違約金。
二、上訴人則抗辯：消費者保護法第12條第1 項規定，定型化契
    約中，有關正卡與附卡持卡人要連帶負起清償債務約定，有
    違誠信原則；又信用卡契約的附卡持卡人簽名處，沒有特別
    註明「連帶清償責任」字樣，民法第272 條規定：「數人負
    同一債務，明示對於債權人各負全部給付之責任者，為連帶
    債務。」故要成立連帶債務，必須要有債務人的明示，或者
    法律規定；信用卡的定型化契約將連帶保證與信用卡消費契
    約結合在一處，一般人又無從與簽約銀行詳細討論即行簽約
    ，對消費者顯失公平責任。為此，請求駁回被上訴人之訴。
三、原審經審理後為上訴人敗訴之判決，判決上訴人如訴給付被
    上訴人請求之金額、利息與違約金。被上訴人不服，提起上
    訴，聲明：(一)原判決廢棄，(二)被上訴人在第一審簡易之訴駁
    回。被上訴人對於上訴人之上訴則聲明：上訴駁回。
四、按「信用卡現為國人日常生活重要消費工具之一，主要用於
    替代現金支付，至於保證或連帶清償並非其基本功能及需求
    ，在此前提下，發卡銀行將信用卡契約結合保證或連帶清償
    條款，顯然在消費者預期之外。再者，比較發卡銀行與消費
    者地位，消費者對於契約條款多半無從討論增、刪、變更，
    只能接受契約條款所定內容，因此，解釋相關條款尤應注意
    此一特點，以調和締約雙方經濟實力。其次，正附卡持有人
    經濟能力不同，附卡使用者多半係經濟狀況較差之家屬，反
    而要為正卡持有人連帶清償債務，亦不甚合理。是以本件契
    約而言，約定條款第三條固然有正附卡持有人連帶清償之約
    定，但契約約定條款內容甚多，此一條款其字體、大小均與
    其他約定條款無異，消費者於訂約時極易忽略此一條文。再
    者，信用卡申請書上雖然有申請人（即正卡持有人）與附卡
    申請人簽章欄，但是該欄反而未註明『連帶保證人』或『連
    帶債務人』等重要性質，消費者如何能預期日後有連帶負責
    情事？從而，本件信用卡契約有關正附持卡人互負連帶清償
    責任之條款，確已違反誠信原則，對消費者顯失公平，該條
    款應屬無效。」台灣高等法院93年度上易字第11 49 號判決
    著有明文。查：
  (一)被上訴人於信用卡約定條款第3 條固約定：「正卡持有人與
    附卡持有人就各別使用信用卡所生應負帳款互負連帶清償責
    任。」惟於信用卡申請書正附卡簽名欄則未有正附卡持卡人
    間應負連帶保證人責任之記載，而信用卡約定條款之字體與
    大小均與其他約定條款無異，消費者於訂約時極易忽略此一
    條文，揆諸前揭台灣高等法院判決要旨，應認本件信用卡約
    定條款有關正附卡持卡人間應互負連帶清償責任之條款，已
    違反誠信原則，對於消費者顯失公平而無效。上訴人自無庸
    對於正卡之債務負連帶清償責任。
  (二)被上訴人主張正卡持卡人蔡秀蓮使用被上訴人核發之信用卡
    正卡簽帳消費，截至96年10月13日止計積欠本金36萬5,208
    元、利息1 萬6,813 元、違約金2,000 元之事實，固據提出
    欠款彙整資料表1 件附於支付命令卷第11頁足憑，且本院於
    96年11月2 日所核發命蔡秀蓮給付上開信用卡簽帳消費欠款
    之96年度促字第75580 號支付命令，亦因蔡秀蓮未於法定期
    間內聲明異議，而於96年11月30日確定。然上開信用卡簽帳
    消費欠款既非被上訴人使持信用卡附卡簽帳消費所積欠，且
    附卡持卡人應須對正卡持卡人之債務負連帶清償責任之契約
    條款復因違反誠信原則，對於消費者顯失公平而無效。則被
    上訴人請求上訴人就蔡秀蓮以正卡簽帳消費之金額負連帶清
    償責任，即屬無據，應予駁回。
五、末按本件被上訴人於原審係就蔡秀蓮所積欠之信用卡帳款38
    萬4,021 元，請求上訴人依信用卡約定條款第3 條第1 項約
    定負連帶清償之責，並未主張上訴人有持附卡簽帳消費之情
    事，則本院之審理範圍及被上訴人之請求權基礎，僅為信用
    卡約定條款第3 條第1 項，及被上訴人對於蔡秀蓮之借款返
    還請求權。至於上訴人如有另持附卡簽帳消費之情事，被上
    訴人之請求權基礎為信用卡約定條款第14、15條，且未於原
    審主張，非屬本件判決之審理範圍，應由被上訴人另行起訴
    請求，附此敘明。
六、從而，被上訴人本於信用卡契約與借貸之法律關係，請求上
    訴人連帶給付38萬4,021 元，及其中36萬5,208 元及自96年
    10 月4日起至清償日止按年息19.71%計算之利息，暨以按月
    計付1, 000元計算之違約金，為無理由，不應准許。原審判
    命上訴人給付，並依職權宣告假執行，自有未洽。上訴意旨
    指摘原判決不當，求予廢棄改判，為有理由。自應由本院予
    以廢棄改判，如主文第2 項所示。
七、據上論結，本件上訴為有理由，依民事訴訟法第436 條之1
    第3項 、第450 條、第78條判決如主文。
中    華    民    國    97    年    5     月    7     日
                  民事第三庭    審判長法  官  朱耀平
                                      法  官  徐玉玲
                                      法  官  何君豪
以上正本證明與原本無異
不得上訴
中    華    民    國    97    年    5     月    7     日
                                      書記官  黃琴茜


司法院資訊處製作；財團法人民間司法改革基金會備份。
